ACORDAO-COMPLETO-2400963

ACÓRDÃO 4710/2020 ATA 11/2020 - PRIMEIRA CÂMARA

VISTOS, relatados e discutidos estes autos de tomada de contas especial instaurada pelo Fundo Nacional de Desenvolvimento da Educação – FNDE, em desfavor da Sra. Francisca Maria Valentim Gomes Oliveira, ex-Prefeita Municipal de Santana do Maranhão (MA) , na gestão 2013-2016, em razão da omissão no dever de prestar contas dos recursos federais recebidos no âmbito do Programa Nacional de Alimentação Escolar (Pnae) , referentes ao exercício de 2016,
	ACORDAM os Ministros do Tribunal de Contas da União, reunidos em sessão extraordinária da Primeira Câmara, diante das razões expostas pelo relator, em:
	9.1. com fundamento no art. 12, § 3º, da Lei 8.443/1992, considerar revel a Sra. Francisca Maria Valentim Gomes Oliveira;
	9.2. com espeque nos arts. 1º, I, 16, III, alínea “a”, 19 e 23, III, da Lei 8.443/1992 e 1º, I, 209, I, 210 e 214, III, do Regimento Interno do TCU, julgar irregulares as contas da Sra. Francisca Maria Valentim Gomes Oliveira (CPF XXX.156.803-XX) , condenando-a ao pagamento das importâncias a seguir especificadas, atualizadas monetariamente e acrescidas dos juros de mora, calculados a partir das datas discriminadas até a data da efetiva quitação do débito, fixando-lhe o prazo de quinze dias para que comprove perante o Tribunal, na forma prevista no art. 214, III, “a”, do Regimento Interno desta Corte de Contas, o recolhimento da referida quantia aos cofres do Fundo Nacional de Desenvolvimento da Educação - FNDE, abatendo-se, na oportunidade, as quantias eventualmente ressarcidas:
	Data de ocorrência
	Valor histórico (R$) 

	5/1/2016
	36.528,00

	4/3/2016
	26.888,00

	6/4/2016
	26.888,00

	6/5/2016
	26.888,00

	3/6/2016
	26.888,00

	7/7/2016
	26.888,00

	8/8/2016
	26.888,00

	8/9/2016
	26.888,00

	8/10/2016
	26.888,00

	8/11/2016
	26.888,00

	7/12/2016
	26.888,00

	9.3. aplicar à Sra. Francisca Maria Valentim Gomes Oliveira (CPF XXX.156.803-XX) a multa prevista nos arts. 57 da Lei 8.443/1992 e 267 do Regimento Interno do TCU, no valor de R$ 60.000,00 (sessenta mil reais) , fixando-lhe o prazo de quinze dias, a contar do recebimento da notificação, para que comprove perante o Tribunal, em consonância com o estabelecido no art. 214, III, alínea “a”, do Regimento Interno do TCU, o recolhimento da dívida aos cofres do Tesouro Nacional, atualizada monetariamente desde a data deste acórdão até a data do efetivo recolhimento, se for paga após o vencimento, na forma da legislação em vigor;
	9.4. autorizar, desde logo, a cobrança judicial da dívida, caso não seja atendida a notificação, na forma do disposto no art. 28, II, da Lei 8.443/1992;
	9.5. com fundamento nos arts. 28, I, da Lei 8.443/1992 e 217, §§ 1º e 2º do Regimento Interno do TCU, autorizar, desde logo, caso seja requerido, o parcelamento da dívida em até 36 parcelas, incidindo sobre cada parcela, corrigida monetariamente, os correspondentes acréscimos legais, fixando o prazo de quinze dias, a contar do recebimento da notificação, para comprovar perante o Tribunal o recolhimento da primeira parcela, e de trinta dias, a contar da parcela anterior, para comprovar os recolhimentos das demais parcelas, devendo incidir sobre cada valor mensal, atualizado monetariamente, os juros de mora devidos, na forma prevista na legislação em vigor, alertando o responsável de que a falta de comprovação do recolhimento de qualquer parcela importará o vencimento antecipado do saldo devedor, nos termos do § 2º do art. 217 do Regimento Interno desta Corte de Contas;
	9.6. dar ciência deste acórdão à Procuradoria da República no Estado do Maranhão, nos termos dos arts. 16, § 3º, da Lei 8.443/1992 e 209, § 7º, do Regimento Interno do TCU, visando à adoção das medidas cabíveis; e
	9.7. dar ciência deste acórdão ao Fundo Nacional de Desenvolvimento da Educação e à responsável.

Tomada de contas especial instaurada pelo Fundo Nacional de Desenvolvimento da Educação em razão da omissão no dever de prestar contas de recursos repassados para o município de Santana do Maranhão (MA), sob a égide do Programa Nacional de Alimentação Escolar (PNAE), no exercício 2016.

Primeira Câmara

Prefeitura Municipal de Santana do Maranhão (MA).

3. Interessados/Responsáveis:
3.1. Interessado: Fundo Nacional de Desenvolvimento da Educação - FNDE (CNPJ 00.378.257/0001-81).
3.2. Responsável: Francisca Maria Valentim Gomes Oliveira (CPF XXX.156.803-XX).

13.1. Ministros presentes: Walton Alencar Rodrigues (Presidente), Benjamin Zymler (Relator), Bruno Dantas e Vital do Rêgo.
13.2. Ministros-Substitutos presentes: Augusto Sherman Cavalcanti e Weder de Oliveira.

BENJAMIN ZYMLER

Cuidam os autos de tomada de contas especial instaurada pelo Fundo Nacional de Desenvolvimento da Educação - FNDE, em desfavor da Sra. Francisca Maria Valentim Gomes Oliveira, ex-Prefeita Municipal de Santana do Maranhão (MA) , na gestão 2013-2016, em razão da omissão no dever de prestar contas dos recursos federais recebidos no âmbito do Programa Nacional de Alimentação Escolar (Pnae) , relativos ao exercício de 2016.
2.	Tais recursos foram transferidos visando à aquisição de gêneros alimentícios, em caráter complementar, para atendimento dos alunos matriculados em creches, pré-escolas e em escolas do ensino fundamental das redes federal, estadual, do Distrito Federal e municipal, inclusive as indígenas e as localizadas em áreas remanescentes de quilombos, e, excepcionalmente, naquelas qualificadas como entidades filantrópicas ou por elas mantidas.
3.	Os valores repassados pelo FNDE ao Município de Santana do Maranhão (MA) , sob a égide do Programa Nacional de Alimentação Escolar (Pnae) , no exercício de 2016, totalizaram R$ 305.408,00 (trezentos e cinco mil quatrocentos e oito reais) . O prazo para a apresentação da prestação de contas dessas quantias encerrou-se em 21/8/2017.
4.	Os desembolsos foram efetuados de acordo com o cronograma constante da tabela abaixo:
	Data 
	Valor histórico (R$) 

	7/12/2016
	26.888,00

	5/1/2016
	36.528,00

	4/3/2016
	26.888,00

	6/4/2016
	26.888,00

	6/5/2016
	26.888,00

	3/6/2016
	26.888,00

	7/7/2016
	26.888,00

	8/8/2016
	26.888,00

	8/9/2016
	26.888,00

	8/10/2016
	26.888,00

	8/11/2016
	26.888,00

5.	Em 30/5/2018, com fundamento na Instrução Normativa TCU 71/2012, com a redação conferida pela Instrução Normativa TCU 76/2016, e na Decisão Normativa TCU 155/2016, o dirigente do Fundo Nacional de Desenvolvimento da Educação autorizou a instauração desta tomada de contas especial (peça 1) . O fundamento para essa autuação, conforme consignado na matriz de responsabilização elaborada pelo tomador de contas, foi a:
	“Não comprovação da boa e regular aplicação dos recursos recebidos da União, por meio do Programa Nacional de Alimentação Escolar, celebrado entre o Fundo Nacional de Desenvolvimento da Educação e a Prefeitura Municipal de Santana do Maranhão (MA) ”.
6.	A responsável foi devidamente notificada na fase interna desta TCE. Contudo, ela não apresentou justificativas suficientes para elidir a irregularidade em tela nem devolveu os recursos recebidos. Diante disso, o tomador de contas concluiu que houve um dano ao erário cujo valor equivaleria ao montante transferido. Adicionalmente, ele imputou a responsabilidade por esse débito à Sra. Francisca Maria Valentim Gomes Oliveira. 
7.	Em 1º/7/2019, a Controladoria-Geral da União emitiu relatório de auditoria (peça 18) , no qual concordou com a manifestação do tomador de contas. Nesse mesmo sentido, o certificado de auditoria e o parecer do dirigente do órgão de controle interno concluíram pela irregularidade das presentes contas (peças 19 e 20) .
8.	Em 10/7/2019, o ministro responsável pela área atestou haver tomado conhecimento das conclusões da CGU e determinou o encaminhamento do processo para o Tribunal de Contas da União (peça 21) .
9.	No âmbito do TCU, a unidade técnica propôs a citação e a audiência da responsável, tendo em vista que foram detectadas as irregularidades a seguir relacionadas: 
	a) não comprovação da boa e regular aplicação dos recursos federais repassados ao Município de Santana do Maranhão (MA) , no âmbito do Programa Nacional de Alimentação Escolar (PNAE) , no exercício de 2016, em decorrência da omissão no dever de prestar contas; e
	b) não disponibilização das condições materiais mínimas necessárias para que seu sucessor pudesse apresentar a prestação de contas do Programa Nacional de Alimentação Escolar (Pnae) , referente ao exercício de 2016.
10.	Por meio de despacho (peça 27) , autorizei a realização das comunicações processuais, na forma proposta pela unidade técnica.
11.	A citação e a audiência foram regularmente realizadas, por intermédio do Ofício 5.087/2019 – Seproc (peça 28) , de 3/10/2019, o qual foi recebido pela Sra. Francisca Maria Valentim Gomes Oliveira no dia 29/10/2019 (peça 29) .
12.	Transcorrido o prazo regimental, a responsável permaneceu silente. 
13.	Após analisar os documentos acostados aos presentes autos, a auditora destacou que:
	a) o fato gerador da irregularidade sancionada ocorreu no dia 22/8/2017, uma vez que o prazo para prestação de contas terminou no dia 21/8/2017. A responsável foi notificada pela autoridade administrativa federal competente no dia 19/4/2018. Assim sendo, foi respeitado o prazo máximo de 10 anos para a notificação, previsto nos arts. 6º, II, e 19 da Instrução Normativa TCU 71/2012, com a redação alterada pela Instrução Normativa TCU 76/2016;
	b) o valor atualizado do débito apurado (sem juros) alcança R$ 312.568,48 (trezentos e doze mil quinhentos e sessenta e oito reais e quarenta e oito centavos) , superior ao limite mínimo de R$ 100.000,00 (cem mil reais) , estabelecido pelos arts. 6º, I, e 19 da Instrução Normativa TCU 71/2012, com a redação alterada pela Instrução Normativa TCU 76/2016;
	c) não foi encontrado débito imputável à responsável em outros processos que tramitam no Tribunal. Por outro lado, no banco de débitos existente no sistema e-TCE, consta um dano no valor de R$ 83.146,25 (oitenta e três mil cento e quarenta e seis reais e vinte e cinco centavos) , inferior ao limite mínimo para instauração de TCE;
	d) considerando que, transcorrido o prazo regimentalmente fixado para apresentação das suas alegações de defesa, a Sra. Francisca Maria Valentim Gomes Oliveira manteve-se inerte, ela deve ser considerada revel, dando-se prosseguimento ao processo, de acordo com o art. 12, § 3º, da Lei 8.443/1992;
	e) no TCU, a revelia não leva à presunção de que seriam verdadeiras todas as imputações levantadas contra a responsável, diferentemente do que ocorre no processo civil, em que a revelia do réu opera a presunção da verdade dos fatos narrados pelo autor. Dessa forma, a avaliação da responsabilidade da ex-Prefeita não pode prescindir de prova existente no processo;
	f) ao não apresentar sua defesa, a responsável deixou de produzir prova da regular aplicação dos recursos sob sua responsabilidade, em afronta às normas que impõem aos gestores públicos a obrigação legal de, sempre que sejam demandados pelos órgãos de controle, apresentarem os documentos que demonstrem a correta utilização das verbas públicas. A título de exemplo desses dispositivos, pode ser citado o art. 93 do Decreto-Lei 200/1967, in verbis:
	“Quem quer que utilize dinheiros públicos terá de justificar seu bom e regular emprego na conformidade das leis, regulamentos e normas emanadas das autoridades administrativas competentes”;
	g) apesar de as alegações de defesa não terem sido apresentadas, mas em homenagem ao princípio da verdade real que rege esta Corte, buscaram-se eventuais manifestações da responsável na fase interna desta tomada de contas especial, com o intuito de verificar a existência de algum argumento que pudesse ser aproveitado a seu favor. No entanto, constatou-se que a ex-gestora não se manifestou perante o concedente, logo, não existe nestes autos qualquer argumento apto para afastar ou, pelo menos, minimizar as irregularidades sob comento;
	h) em consulta ao Sistema de Gestão de Prestação de Contas do FNDE (SiGPC) , realizada no dia 1º/3/2020 (peça 32) , verificou-se que a responsável continua inadimplente;
	i) em se tratando de processo em que a parte interessada não se manifestou acerca das irregularidades imputadas, não há elementos que possibilitem aferir a sua boa-fé. Consequentemente, este Tribunal pode, desde logo, proferir o julgamento de mérito pela irregularidade das presentes contas, conforme disposto no art. 202, §§ 2º e 6º, do Regimento Interno do TCU. Cumpre salientar que esse entendimento encontra suporte na jurisprudência pacífica desta Corte, como se observa, por exemplo, nos Acórdão 2064/2011-TCU-Primeira Câmara (Relator Ministro Ubiratan Aguiar) , 6.182/2011 - 1ª Câmara (Relator Ministro Substituto Weber de Oliveira) , 4.072/2010 - 1ª Câmara (Relator Ministro Valmir Campelo) , 1.189/2009 - 1ª Câmara (Relator Ministro Substituto Marcos Bemquerer) e 731/2008 - Plenário (Relator Ministro Aroldo Cedraz) ;
	j) a pretensão punitiva do TCU, consoante estabelecido no Acórdão 1441/2016-TCU-Plenário (Relator Ministro Benjamin Zymler) , que uniformizou a jurisprudência acerca dessa questão, subordina-se ao prazo geral de prescrição indicado no art. 205 do Código Civil, que é de dez anos, contado da data da ocorrência da irregularidade sancionada, nos termos do art. 189 do Código Civil, sendo este prazo interrompido pelo ato que ordenar a citação, a audiência ou a oitiva da responsável;
	k) no caso em exame, não ocorreu a prescrição, uma vez que a irregularidade sancionada aconteceu em 22/8/2017 e o ato que determinou a citação foi praticado em 20/7/2019;
	l) ainda que tenham sido adequadas a citação e a audiência da responsável, por força do disposto no art. 209, § 4º, do Regimento Interno do TCU, o Tribunal reconhece que existe uma relação de subordinação entre a “não comprovação da regular aplicação dos recursos” e a “omissão na prestação de contas”, sendo a primeira consequência da segunda. Diante disso, a aplicação da multa prevista no art. 57 da Lei Orgânica do TCU acarreta a não imputação da multa estabelecida no art. 58, I, dessa mesma lei, em atenção ao princípio da absorção. Nesse sentido, podem ser citados, por exemplo, os Acórdão 9579/2015-TCU-Segunda Câmara (Relator Ministro Vital do Rêgo) e 2.469/2019 - 1ª Câmara (Relator Ministro Substituto Augusto Sherman) ;
	m) conforme leciona Cezar Bitencourt (in Tratado de Direito Penal: parte geral. 8ª Ed. São Paulo: Saraiva, 2003. p. 565) , na absorção, “a pena do delito mais grave absorve a pena do delito menos grave, que deve ser desprezada”. No caso vertente, a “omissão no dever de prestar contas”, embora seja uma irregularidade autônoma, funciona como fase ou meio para a consecução da “não comprovação da regular aplicação dos recursos”, havendo uma clara relação de interdependência entre essas condutas. Dessa forma, deve prevalecer a pena prevista para o delito mais grave, qual seja, a multa do art. 57 da Lei 8.443/1992;
	n) cumpre observar que a “não comprovação da boa e regular aplicação dos recursos federais repassados em face da omissão no dever de prestar contas” e a “não disponibilização das condições materiais mínimas e necessárias para que seu sucessor pudesse apresentar a prestação de contas” violaram não só as regras legais, mas também princípios basilares da administração pública. Afinal, não foi dada a necessária satisfação para a sociedade do efetivo emprego dos recursos públicos postos à disposição da municipalidade. Nesses casos, em que fica evidente a falta de transparência e lisura, não há como afastar as suspeitas de que a totalidade dos recursos públicos federais transferidos tenha sido desviada, em prol da gestora ou de pessoas por ela determinadas. Essas condutas constituem graves inobservâncias do dever de cuidado no trato com a coisa pública, logo, revelam culpa grave, uma vez que se distanciam do que seria esperado de uma administradora minimante diligente. Assim sendo, conclui-se que houve erros grosseiros, aos quais alude o art. 28 do Decreto-lei 4.657/1942 (Lei de Introdução às Normas do Direito Brasileiro) , incluído pela Lei 13.655/2018;
	o) cumpre esclarecer que o entendimento acima encontra respaldo na jurisprudência atual do TCU, como demonstram os Acórdão 1689/2019-TCU-Plenário (Relator Ministro Augusto Nardes) , 2.924/2018 – Plenário (Relator Ministro José Mucio Monteiro) e 2.391/2018 – Plenário (Relator Ministro Benjamin Zymler) ; e
	p) com fulcro nessas considerações, entende-se que a Sra. Francisca Maria Valentim Gomes Oliveira deve ser considerada revel, nos termos do art. 12, § 3º, da Lei 8.443/1992, devendo suas contas serem julgadas irregulares. Adicionalmente, ela deve ser condenada a pagar o débito apurado nesta TCE e a multa prevista no art. 57 da Lei 8.443/1992.
14.	Diante do acima exposto, a auditora propôs (peça 33) :
	a)	considerar revel a Sra. Francisca Maria Valentim Gomes Oliveira (CPF XXX.156.803-XX) , ex-Prefeita Municipal de Santana do Maranhão/MA (gestão 2013-2016) , para todos os efeitos, dando-se prosseguimento ao processo, com fulcro no art. 12, § 3º, da Lei 8.443/1992; 
	b) 	julgar irregulares, nos termos dos arts. 1º, I, 16, III, alíneas “a” e “c”, 19 e 23, III, da Lei 8.443/1992, as contas da Sra. Francisca Maria Valentim Gomes Oliveira, condenando-a ao pagamento das importâncias a seguir especificadas, atualizadas monetariamente e acrescidas dos juros de mora, calculados a partir das datas discriminadas até a data da efetiva quitação do débito, fixando-lhe o prazo de quinze dias, a contar do recebimento da notificação, para que comprove perante o Tribunal o recolhimento das referidas quantias aos cofres do Fundo Nacional de Desenvolvimento da Educação, na forma prevista nos arts. 23, III, alínea “a”, da Lei Orgânica do TCU e 214, inciso III, alínea “a”, do Regimento Interno do TCU:
	Data de ocorrência
	Valor histórico (R$) 

	5/1/2016
	36.528,00

	4/3/2016
	26.888,00

	6/4/2016
	26.888,00

	6/5/2016
	26.888,00

	3/6/2016
	26.888,00

	7/7/2016
	26.888,00

	8/8/2016
	26.888,00

	8/9/2016
	26.888,00

	8/10/2016
	26.888,00

	8/11/2016
	26.888,00

	7/12/2016
	26.888,00

	c) aplicar à Sra. Francisca Maria Valentim Gomes Oliveira a multa prevista nos arts. 57 da Lei 8.443/1992 e 267 do Regimento Interno do TCU, fixando-lhe o prazo de quinze dias, a contar do recebimento da notificação, para que comprove perante o Tribunal, na forma prevista no art. 214, III, alínea “a”, do Regimento Interno do TCU, o recolhimento da dívida aos cofres do Tesouro Nacional, atualizada monetariamente desde a data do acórdão que vier a ser proferido por este Tribunal até a do seu efetivo recolhimento, se forem pagas após o vencimento, na forma da legislação em vigor;
	d) autorizar, desde logo, a cobrança judicial das dívidas, caso não sejam atendidas as notificações, na forma do disposto no art. 28, II, da Lei 8.443/1992;
	e) autorizar desde logo, caso seja requerido, com fundamento nos arts. 28, I, da Lei 8.443/1992 e 217, §§ 1º e 2º, do Regimento Interno do TCU, o pagamento da dívida em até 36 parcelas, incidindo, sobre cada uma delas, corrigida monetariamente, os correspondentes acréscimos legais, fixando-lhe o prazo de quinze dias, a contar do recebimento da notificação, para comprovar perante o Tribunal o recolhimento da primeira parcela, e de trinta dias, a contar da parcela anterior, para comprovar os recolhimentos das demais parcelas, alertando a responsável de que a falta de comprovação do recolhimento de qualquer parcela importará o vencimento antecipado do saldo devedor, nos termos do § 2º do art. 217 do Regimento Interno deste Tribunal; 
	f) esclarecer à responsável que, caso seja demonstrada pela via recursal a correta aplicação dos recursos transferidos, mas não seja justificada a omissão na prestação de contas, o débito poderá ser afastado, mas permanecerá a irregularidade das contas, dando-se ensejo à aplicação da multa prevista no art. 58, I, da Lei 8.443/1992;
	g) enviar cópia do acórdão a ser prolatado, bem como do relatório e do voto que o fundamentarem à Procuradoria da República no Estado do Maranhão, nos termos dos arts. 16, § 3º, da Lei 8.443/1992 e 209, § 7º, do Regimento Interno do TCU, para a adoção das medidas consideradas cabíveis; 
	h) dar ciência do acórdão que vier a ser proferido ao Fundo Nacional de Desenvolvimento da Educação e à responsável.
15.	O Diretor da 1ª Diretoria da Secex TCE e o titular daquela unidade técnica manifestaram sua concordância com essa proposta (peças 34 e 35) .
16.	O Procurador Sérgio Ricardo Costa Caribé emitiu parecer com o seguinte teor (peça 36) :
	“Trata-se de tomada de contas especial instaurada pelo Fundo Nacional de Desenvolvimento da Educação, em desfavor da Sra. Francisca Maria Valentim Gomes Oliveira, prefeita municipal de Santana do Maranhão/MA (gestão 2013-2016) , em razão da omissão no dever de prestar contas dos recursos recebidos por força do Programa Nacional de Alimentação Escolar (Pnae) , no exercício de 2016.
	2. Tendo em vista a revelia da responsável e inexistindo nos autos elementos que permitam concluir pela ocorrência de boa-fé ou de outros excludentes de culpabilidade em sua conduta, este membro do Ministério Público de Contas manifesta-se de acordo com o encaminhamento sugerido pela unidade técnica, no sentido de julgar irregulares as presentes contas, condenar em débito a responsável, bem como aplicar-lhe a multa prevista no art. 57 da Lei 8.443/1992”.
	É o Relatório.

não há.

Procurador Sergio Ricardo Costa Caribé.

TOMADA DE CONTAS ESPECIAL. Programa Nacional de Alimentação Escolar (Pnae). exercício de 2016. OMISSÃO NO DEVER DE PRESTAR CONTAS. CITAÇÃO. AUDIÊNCIA. REVELIA. CONTAS JULGADAS IRREGULARES. DÉBITO. MULTA.

TOMADA DE CONTAS ESPECIAL (TCE)

Secretaria de Controle Externo de Tomada de Contas Especial (SecexTCE).

I – Introdução
	Cuidam os autos de tomada de contas especial instaurada pelo Fundo Nacional de Desenvolvimento da Educação - FNDE, em desfavor da Sra. Francisca Maria Valentim Gomes Oliveira, ex-Prefeita Municipal de Santana do Maranhão (MA) , na gestão 2013-2016, em razão da omissão no dever de prestar contas dos recursos federais recebidos no âmbito do Programa Nacional de Alimentação Escolar (Pnae) , referentes ao exercício de 2016.
2.	Tais recursos foram transferidos visando à aquisição de gêneros alimentícios, em caráter complementar, para atendimento dos alunos matriculados em creches, pré-escolas e em escolas do ensino fundamental das redes federal, estadual, do Distrito Federal e municipal, inclusive as indígenas e as localizadas em áreas remanescentes de quilombos, e, excepcionalmente, naquelas qualificadas como entidades filantrópicas ou por elas mantidas.
3.	Os recursos repassados pelo FNDE ao Município de Santana do Maranhão (MA) , sob a égide do Programa Nacional de Alimentação Escolar (Pnae) , no exercício de 2016, totalizaram R$ 305.408,00 (trezentos e cinco mil quatrocentos e oito reais) , tendo sido observado o cronograma de desembolso constante da tabela abaixo:
	Data de ocorrência
	Valor histórico (R$) 

	5/1/2016
	36.528,00

	4/3/2016
	26.888,00

	6/4/2016
	26.888,00

	6/5/2016
	26.888,00

	3/6/2016
	26.888,00

	7/7/2016
	26.888,00

	8/8/2016
	26.888,00

	8/9/2016
	26.888,00

	8/10/2016
	26.888,00

	8/11/2016
	26.888,00

	7/12/2016
	26.888,00

4.	O prazo para a apresentação da prestação de contas desses valores encerrou-se em 21/8/2017. No dia 30/5/2018, o dirigente do Fundo Nacional de Desenvolvimento da Educação autorizou a instauração desta tomada de contas especial, tendo em vista a:
	“Não comprovação da boa e regular aplicação dos recursos recebidos da União, por meio do Programa Nacional de Alimentação Escolar, celebrado entre o Fundo Nacional de Desenvolvimento da Educação e a Prefeitura Municipal de Santana do Maranhão (MA) ”.
5.	A responsável foi devidamente notificada na fase interna desta TCE. Contudo, ela não apresentou justificativas suficientes para elidir a irregularidade em tela nem devolveu os recursos recebidos. Diante disso, o tomador de contas concluiu que houve um dano ao erário cujo valor equivaleria ao montante transferido. Adicionalmente, ele atribuiu a responsabilidade por esse débito à Sra. Francisca Maria Valentim Gomes Oliveira. 
6.	Em 1º/7/2019, a Controladoria-Geral da União emitiu relatório de auditoria, no qual concordou com a manifestação do tomador de contas. Nesse mesmo sentido, o certificado de auditoria e o parecer do dirigente do órgão de controle interno concluíram pela irregularidade das presentes contas.
7.	Em 10/7/2019, o ministro responsável pela área atestou haver tomado conhecimento das conclusões da CGU e determinou o encaminhamento do processo para o Tribunal de Contas da União.
8.	No âmbito deste Tribunal, a unidade técnica propôs a citação e a audiência da responsável, tendo em vista que foram detectadas as irregularidades a seguir relacionadas: 
	a) não comprovação da boa e regular aplicação dos recursos federais repassados ao Município de Santana do Maranhão (MA) , no âmbito do Programa Nacional de Alimentação Escolar (PNAE) , no exercício de 2016, em decorrência da omissão no dever de prestar contas; e
	b) não disponibilização das condições materiais mínimas necessárias para que seu sucessor pudesse apresentar a prestação de contas do Programa Nacional de Alimentação Escolar (Pnae) , referente ao exercício de 2016.
9.	Por meio de despacho, autorizei a realização das comunicações processuais, na forma proposta pela unidade técnica. A citação e a audiência foram regularmente realizadas, por intermédio do Ofício 5.087/2019 – Seproc (peça 28) , de 3/10/2019, o qual foi recebido pela Sra. Francisca Maria Valentim Gomes Oliveira no dia 29/10/2019 (peça 29) .
10.	Transcorrido o prazo regimentalmente fixado, a responsável permaneceu silente.
11.	Nesse contexto, a Secex TCE propôs que Sra. Francisca Maria Valentim Gomes Oliveira seja considerada revel e suas contas sejam julgadas irregulares, sendo-lhe imputado débito no valor total transferido e aplicada a multa prevista no art. 57 da Lei Orgânica do TCU. O Procurador Sérgio Ricardo Costa Caribé manifestou sua concordância com essa proposta.
II – Análise do mérito desta tomada de contas especial
12.	Considerando a inexistência nos presentes autos de elementos capazes de comprovar a boa e regular aplicação dos recursos sob exame e com fulcro na análise empreendida pela unidade técnica, que incorporo desde já às minhas razões de decidir, acolho a proposta formulada pela SecexTCE. Contudo, entendo ser necessário tecer algumas considerações adicionais, o que passo a fazer.
13.	Em primeiro lugar, destaco que coube à Sra. Francisca Maria Valentim Gomes Oliveira gerir e aplicar integralmente a quantia recebida. Por via de consequência, deve recair sobre ela a responsabilidade pelo ressarcimento do dano ora apurado.
14.	Aduzo que o ônus de comprovar a regularidade da integral aplicação dos recursos públicos compete ao gestor, por meio de documentação idônea, que demonstre, de forma efetiva e inequívoca, os gastos efetuados e o nexo de causalidade entre as despesas realizadas e os recursos federais recebidos. Nesse sentido, por exemplo, dispõe o art. 93 do Decreto-Lei 200/1967, in verbis:
	“Quem quer que utilize dinheiros públicos terá de justificar seu bom e regular emprego na conformidade das leis, regulamentos e normas emanadas das autoridades competentes”.
15.	Cumpre ressaltar que o dever de prestar contas é inerente à gestão de recursos públicos, constituindo um dos pilares do sistema republicano. Ao descumpri-lo, a responsável infringiu a Constituição Federal, as normas que regem a administração pública e as obrigações assumidas por meio do ajuste firmado. Essa omissão abriu a possibilidade, inclusive, de que a totalidade dos recursos transferidos tenha sido desviada, em benefício dessa gestora ou de pessoas por ela determinadas.
16.	Dessa forma, a responsável deveria ter trazido a estes autos informações e documentos consistentes, aptos para afastar sua responsabilidade pelas irregularidades tratadas nestes autos, o que ela não fez, uma vez que optou pela revelia. 
17.	Em se tratando de processo em que a parte não se manifestou acerca das irregularidades imputadas, não há elementos que permitam reconhecer a ocorrência de boa-fé da responsável. Assim sendo, este Tribunal pode, desde logo, proferir o julgamento de mérito pela irregularidade das presentes contas, consoante disposto nos §§ 2º e 6º do art. 202 do Regimento Interno do TCU. Aduzo que deve ser imputado à Sra. Francisca Maria Valentim Gomes Oliveira débito no valor total transferido.
18.	Conforme consta do Acórdão 1441/2016-TCU-Plenário, a pretensão punitiva do TCU subordina-se ao prazo geral de prescrição indicado no art. 205 do Código Civil, que é de dez anos, contado da data de ocorrência da irregularidade sancionada. Cumpre acrescentar que este prazo é interrompido pelo ato que ordenar a citação, a audiência ou a oitiva do responsável. No caso vertente, verifico que não houve a prescrição, uma vez que a irregularidade sancionada ocorreu no dia 22/8/2017 e ordenei a citação no dia 20/7/2019.
19.	Ainda que tenha sido adequada a realização da citação e da audiência da responsável, por força do disposto no art. 209, § 4º, do Regimento Interno do TCU, o Tribunal reconhece que existe relação de subordinação entre as condutas de “não comprovação da aplicação dos recursos” e de “omissão na prestação de contas”, sendo a primeira consequência da segunda. Diante disso, como foram constatadas essas duas irregularidades, julgo que a aplicação da multa prevista no art. 57 da Lei Orgânica desta Corte de Contas deverá afastar a imputação da sanção estabelecida no art. 58, I, dessa mesma norma, em atenção ao princípio da absorção.
20.	Saliento que a jurisprudência desta Corte de Contas acolhe a absorção acima mencionada, consoante exposto, por exemplo, nos Acórdão 9579/2015-TCU-Segunda Câmara (Relator Ministro Vital do Rêgo) e 2.469/2019 - 1ª Câmara (Relator Ministro-Substituto Augusto Sherman) .
21.	Neste caso concreto, a “omissão no dever de prestar contas”, embora seja uma irregularidade autônoma, funciona como fase ou meio para a consecução da “não comprovação da aplicação dos recursos”, havendo clara relação de interdependência entre essas condutas. Dessa forma, deve prevalecer a pena do delito mais grave, qual seja, a multa do art. 57 da Lei 8.443/1992, considerando-se a primeira irregularidade como um agravante que será sopesado quando da fixação do valor da multa.
22.	Cumpre observar que a “não comprovação da boa e regular aplicação dos recursos federais repassados em face da omissão no dever de prestar contas” e a “não disponibilização das condições materiais mínimas e necessárias para que seu sucessor pudesse apresentar a prestação de contas” violaram não só as regras legais, mas também princípios basilares da administração pública. Essas condutas constituem graves inobservâncias do dever de cuidado no trato com a coisa pública, logo, revelam culpa grave, uma vez que se distanciam do que seria esperado de uma administradora minimamente diligente. Assim sendo, conclui-se que houve erros grosseiros, aos quais alude o art. 28 do Decreto-lei 4.657/1942 (Lei de Introdução às Normas do Direito Brasileiro) , incluído pela Lei 13.655/2018.
23.	Esclareço que o entendimento acima expresso encontra respaldo na jurisprudência atual do TCU, como demonstram os Acórdão 1689/2019-TCU-Plenário (Relator Ministro Augusto Nardes) , 2.924/2018 – Plenário (Relator Ministro José Mucio Monteiro) e 2.391/2018 – Plenário (de minha relatoria) .
24.	Tendo em vista o acima exposto, julgo apropriado aplicar à responsável a multa prevista no art. 57 da Lei 8.443/1992, cujo valor fixo em R$ 60.000,00 (sessenta mil reais) , correspondentes a aproximadamente 15% do valor atualizado do débito apurado nestes autos.
25.	Por fim, esclareço que, em tese, poder-se-ia cogitar de responsabilizar o Sr. Francisco Pereira Tavares, atual Prefeito do Município de Santana do Maranhão (MA) , tendo em vista que o prazo para prestação de contas dos recursos transferidos pelo FNDE terminou durante a sua gestão. Afinal, a obrigação primária de prestar contas dos recursos transferidos ao município recai sobre o prefeito em cuja gestão se enquadra a data prevista para fazê-lo. 
26.	Esse entendimento está consolidado na Súmula TCU 230, com a redação conferida pelo Plenário desta Corte na sessão do dia 5/2/2020, in verbis:
	“Compete ao prefeito sucessor apresentar a prestação de contas referente aos recursos federais recebidos por seu antecessor, quando este não o tiver feito e o prazo para adimplemento dessa obrigação vencer ou estiver vencido durante a gestão do novo mandatário, ou, na impossibilidade de fazê-lo, adotar medidas visando ao resguardo do patrimônio público.”  
27.	Ocorre que, no caso vertente, o prefeito sucessor comprovou ter adotado as medidas cabíveis, que foram consideradas adequadas pelo FNDE. Consequentemente, julgo ter sido afastada sua responsabilidade.
28.	Com fulcro nessas considerações, julgo que as contas da Sra. Francisca Maria Valentim Gomes Oliveira devem ser julgadas irregulares, sendo-lhe imputado débito no valor total transferido pelo FNDE e aplicada a multa prevista no art. 57 da Lei Orgânica do TCU, no valor de R$ 60.000 (sessenta mil reais) .
	Diante do acima exposto, voto no sentido de que o Tribunal adote o acórdão que ora submeto à deliberação desta Primeira Câmara.
TCU, Sala das Sessões Ministro Luciano Brandão Alves de Souza, em 20 de abril de 2020.
BENJAMIN ZYMLER 
Relator